【裁判字號】    95,判,38
【裁判日期】    950112
【裁判案由】    建築法
【裁判全文】
最  高  行  政  法  院  判  決
                                     95年度判字第00038號
上  訴  人  甲○○
被 上訴 人  臺中縣政府
代  表  人  乙○○
上列當事人間因建築法事件，上訴人對於中華民國93年6月24日
臺中高等行政法院93年度訴字第52號判決，提起上訴。本院判決
如下：
    主  文
上訴駁回。
上訴審訴訟費用由上訴人負擔。
    理  由
一、本件上訴人於臺中縣豐原市○○街173號2樓建築物經營補習
    班，經被上訴人聯合稽查小組於民國（下同）92年5月13日
    查獲上訴人未委託中央主管建築機關認可之專業機構或人員
    ，於91年7月1日起至91年12月31日前，辦理91年度建築物公
    共安全檢查簽證及申報，乃當場告知應於92年6月14日以前
    補辦手續，惟上訴人逾期仍未補辦，被上訴人認上訴人違反
    建築法第77條第3項，乃依同法第91條第1項第4款，以92年8
    月8日府工使字第0920208331號函檢送同文號處分書（下稱
    原處分）處上訴人（建築物使用人）新臺幣（下同）6萬元
    罰鍰，並限於92年9月10日前補辦手續。上訴人不服，循序
    提起行政訴訟，遭原審判決駁回，遂提起本件上訴。
二、上訴人在原審起訴意旨略以：（一）上訴人原所居住之坐落
    臺中縣豐原市○○街173號2樓係屬公寓大樓，而該建築物之
    公共安全設備，每年皆經政府主管單位檢查，其建築物之構
    造與消防設備及逃生設備均完善，符合建築法第77條第1、2
    項之規定。又該房屋並未經營補習班或家教班，雖上訴人之
    叔叔及其朋友，如欲外出，而小孩乏人照顧時，暫時將小孩
    送至上訴人住處託上訴人照料，縱上訴人於照料小孩期間，
    曾督促其學校功課，惟仍非開設補習班，因此被上訴人之教
    育局、消防局、工務局、警察局於92年5月13日派員會同至
    上訴人住處竟以該住處供為補習班使用為由，逕行稽查，殊
    屬冤枉，且與事實不符。（二）因上訴人並未經營補習班或
    家教班，卻被誤會為在上開住處經營補習班後，上訴人深覺
    冤枉，乃於翌日（92年5月14日）即搬離該住處，並於同年
    月20日向被上訴人申請查驗，嗣被上訴人於92年5月21日以
    府教社字第0920134468號函復上訴人略以：「本府於近日內
    將前往複驗，如確已無違規使用，將解除列管予以銷案」，
    而被上訴人之教育局嗣於同年7月3日派員前往複驗結果，上
    訴人確已搬離該房屋，且該房屋亦未經營補習班，惟被上訴
    人未予詳查，不但未依上開函將本件解除列管予以銷案，卻
    仍為本件之處分，即「(一)處新臺幣六萬元整罰鍰；(二)申報辦
    理事項應於92年9月10日前申報備查完成；(三)屆期仍未補辦
    手續而繼續使用者，得連續處罰並限期停止其使用，必要時
    ，並停止供水、供電、封閉或命其於期限內自行拆除恢復原
    狀或強制拆除」，顯屬矛盾，而且喪失政府之承諾及威信。
    為此，訴請撤銷訴願決定及原處分等語。
三、被上訴人則以：（一）有關上訴人於臺中縣豐原市○○街17
    3號2樓是否為營業性質之「補習班」乙案，經上訴人治安會
    報統一聯合稽查小組於92年5月13日在該建築物稽查，被上
    訴人之教育局檢查人員，依臺中縣短期補習班設立及管理規
    則第2條與補習及進修教育法第12條認定，並於被上訴人所
    屬私立短期補習班公共安全檢查紀錄內容，記載該址確實設
    有教室，並有10名學生在上課，且有收費情事，故該班已涉
    有「補習班」性質之營業行為，實際營業樓層為2樓，實際
    營業用途為「補習班」；被上訴人所屬工務局檢查人員並告
    知上訴人「請於92年6月14日前完成建築物公共安全檢查申
    報手續」。（二）本件之建築物公共安全聯合檢查紀錄表載
    明，上訴人之建築物已認定為D類5組補習班業，依建築物公
    共安全檢查簽證及申報辦法，D類5組補習班業，自86年7月1
    日起應自行於每年7月1日至12月31日之期間向被上訴人申報
    建築物公共安全檢查簽證及申報；本件經被上訴人於92年5
    月13日派員至現場稽查，並告知上訴人須於92年6月14日前
    辦理完成建築物公共安全申報，惟上訴人已逾通知期限卻仍
    未完成申報，且至被上訴人92年8月8日行政處分時亦仍未辦
    理申報，上訴人違反建築法第77條第3項規定之事實明確，
    被上訴人之系爭處分係依法有據等語，資為抗辯。
四、原審斟酌全辯論意旨及調查證據之結果，以：（一）被上訴
    人治安會報統一聯合稽查小組於92年5月13日前往上訴人供
    補習班使用之建築物現場稽查，經被上訴人所屬之教育局檢
    查人員，依臺中縣短期補習班設立及管理規則第2條與補習
    及進修教育法第12條認定，該址已涉有補習班性質之營業行
    為，實際營業樓層為2樓，而上訴人於原審聲請傳訊之證人
    邱紹旭亦證述，1小時50元等語，足見上訴人有為課業輔導
    之補習班業務。（二）上訴人雖主張上訴人所居住者係公寓
    大樓，該建築物之公共安全設備，每年皆經政府主管單位檢
    查，其建築物之構造與消防設備及逃生設備均完善，而符合
    建築法第77條第1、2項之規定，惟此為一般建築物之消防及
    逃生設備之安全規定，上訴人所經營為補習班，所要求須符
    合該有關公共安全規定，故應為公共安全檢查簽證及申報。
    又上訴人雖稱業於92年5月14日搬離該處，並已歇業，縱屬
    事實，亦僅能免除92年度建築物之公共安全檢查簽證及申報
    ，惟仍應辦理91年度建築物公共安全檢查簽證及申報，上訴
    人僅向被上訴人教育局申報未再經營已搬離，而未依規定向
    主管機關申報及辦理91年度建築物公共安全檢查簽證，該違
    規事實，自難免責。從而，本件上訴人之建築物經營補習班
    （D類5組），經被上訴人聯合稽查小組查獲上訴人未委託中
    央主管建築機關認可之專業機構或人員，於91年7月1日起至
    91年12月31日前，辦理91年度建築物公共安全檢查簽證及申
    報，乃當場告知請於92年6月14日以前補辦手續，上訴人逾
    期仍未補辦，被上訴人認上訴人業已違反建築法第77條第3
    項，依同法第91條第1項第4款，處上訴人（建築物使用人）
    6萬元罰鍰，並限於92年9月10日前補辦手續，於法並無違誤
    ，訴願決定予以維持，亦無不合，而為駁回上訴人在原審之
    訴之判決。
五、上訴人上訴意旨復以：（一）上訴人原先所居住者係屬公寓
    大樓，而該建築物之公共安全設備，每年皆經政府主管單位
    檢查，符合建築法第77條第1、2項之規定。又上開房屋並未
    經營補習班或家教班，因此被上訴人至上訴人住處竟以該住
    處供為補習班使用為由，逕行稽查，與事實不符。（二）上
    訴人業於稽查翌日（92年5月14日）即搬離該住處，並於同
    年月20日向被上訴人申請查驗，嗣被上訴人於92年5月21日
    以府教社字第0920134468號函復上訴人略以「本府於近日內
    將前往複驗，如確已無違規使用，將解除列管予以銷案」，
    而被上訴人之教育局嗣於同年7月3日派員前往複驗結果，上
    訴人確已搬離該房屋，房屋亦未經營補習班，而被上訴人教
    育局之複驗結果亦有以便條通知被上訴人之建管單位；惟被
    上訴人未予詳查，仍為處分，顯屬矛盾；而原判決未予注意
    ，竟謂上訴人僅向被上訴人教育局申報未再經營且已搬離，
    而未依規定向主管機關申報及辦理91年度建築物公共安全檢
    查簽證，自難免責云云，顯欠公允。為此，訴請廢棄原判決
    ，撤銷訴願決定及原處分等語。
六、本院查：
（一）按「供公眾使用之建築物，應由建築物所有權人、使用人
      定期委託中央主管建築機關認可之專業機構或人員檢查簽
      證，其檢查簽證結果應向當地主管建築機關申報。非供公
      眾使用之建築物，經內政部認有必要時亦同。．．．第三
      項之檢查簽證事項、檢查期間、申報方式及施行日期，由
      內政部定之。」「有左列情形之一者，處建築物所有權人
      、使用人、機械遊樂設施之經營者新臺幣六萬元以上三十
      萬元以下罰鍰，並限期改善或補辦手續，屆期仍未改善或
      補辦手續而繼續使用者，得連續處罰，並限期停止其使用
      。必要時，並停止供水供電、封閉或命其於期限內自行拆
      除，恢復原狀或強制拆除．．．四、未依第七十七條第三
      項、第四項規定辦理建築物公共安全檢查簽證或申報者。
      」分別為本件處分時建築法第77條第3項、第5項及第91條
      第1項第4款所明定。又建築物公共安全檢查簽證及申報辦
      法第4條附表2係規定，Ｄ類５組建築物公共安全檢查申報
      頻率為每1年1次，申報期間為7月1日起至12月31日止，施
      行日期自86年7月1日起。而建築物公共安全檢查簽證及申
      報辦法是內政部依據建築法第77條第5項規定之授權所訂
      立關於建築物公共安全檢查簽證之細節性、執行性事項之
      法規命令，而上述規定內容亦與授權意旨無違，於本件自
      得予以援用。
（二）經查，本件原審判決已就上訴人有在坐落臺中縣豐原市○
      ○街173號2樓建築物，為涉有補習班性質之營業行為，暨
      該建築物縱有經一般建築物之消防及逃生設備之安全檢查
      ，但並未依上訴人所經營補習班性質，按年為Ｄ類５組建
      築物公共安全檢查簽證及申報等情，依調查證據之辯論結
      果，詳述其心證之理由；且就上訴人所述何以不足採取，
      於理由中予以指駁，核其認定與應適用之法規及判例、解
      釋，並無違背。又本件供上訴人經營補習班使用之建築物
      既經查得確未依據建築物公共安全檢查簽證及申報辦法為
      Ｄ類５組建築物公共安全檢查之簽證及申報，其即已因違
      反前述建築法第77條第3項規定，而構成建築法第91條規
      定之違章；故縱上訴人嗣後未再繼續使用，亦不影響關於
      建築法第91條第1項第4款違章責任之構成。是原判決認被
      上訴人以上訴人違反建築法第77條第3項，依同法第91條
      第1項第4款，裁處上訴人6萬元罰鍰，並限於92年9月10日
      前補辦手續，並無違誤，訴願決定予以維持，亦無不合，
      而駁回上訴人在原審之訴，其認事用法，均無違誤。上訴
      意旨除仍執陳詞就原審認定事實之職權行使事項為指摘外
      ，並以其經被上訴人所屬教育局複驗業已搬離之結果，亦
      有以便條通知被上訴人之建管單位，指摘原判決維持原處
      分係屬違誤云云，自無可採。綜上所述，上訴意旨指摘原
      判決違誤，求為廢棄，為無理由，應予駁回。
據上論結，本件上訴為無理由，依行政訴訟法第255條第1項、第
98條第3項前段，判決如主文。
中    華    民    國    95    年    1     月    12    日
                  第五庭審判長法  官  高  啟  燦
                              法  官  蔡  進  田
                              法  官  黃  璽  君
                              法  官  廖  宏  明
                              法  官  楊  惠  欽
以  上  正  本  證  明  與  原  本  無  異
中    華    民    國    95    年    1     月    12    日
                              書記官  張  雅  琴


司法院資訊處製作；財團法人民間司法改革基金會備份。
